臺灣高等法院高雄分院刑事判決　　96年度重上更(三)字第63號
上　訴　人
即　被　告　甲○○
選任辯護人　葉武侯律師
　　　　　　尤挹華律師
　　　　　　郭正鵬律師
上列上訴人因傷害致死案件，不服臺灣屏東地方法院88年度訴字
第546 號中華民國89年8 月23日第一審判決（起訴案號：臺灣屏
東地方法院檢察署88年度偵字第5909號），提起上訴，判決後，
經最高法院第3 次發回更審，本院判決如下：
    主  文
原判決撤銷。
甲○○傷害人之身體，因而致人於死，處有期徒刑柒年貳月。
      事  實
一、甲○○於民國87年4 月9 日12時20分許，在屏東縣屏東市○
    ○路954 巷33弄34號住處一樓客廳，因不滿其妻蔡燕芬連續
    多日未上班而在家酗酒，且不聽其勸告回房睡覺，乃拉蔡燕
    芬至2 樓臥房睡覺，並基於傷害之犯意，以徒手毆打蔡燕芬
    頭部、手部及以腿踹其妻腳部等處，致使蔡燕芬顱頂及顱枕
    部多處血腫、顏面及口唇發紺、口吐唾沫、左前額淤青、右
    髖骨部皮下出血、左大腿側面淤血、右手肘外側及左手肘外
    側擦傷等傷害，甲○○客觀上可預見蔡燕芬因頭部外傷可能
    導致顱內出血，並於睡覺中乏人照顧而生死亡之結果，竟未
    預見即外出上班，嗣於當日晚上10時許，甲○○再至臥房探
    視蔡燕芬，因蔡燕芬並無動靜，甲○○乃至隔壁房間與其子
    同睡。蔡燕芬終因前開傷害導致顱內出血而於87年4 月9 日
    10時後至翌日6 時50分間內之某時死亡，迨於翌日（即4 月
    10日）上午6 時50分許，甲○○至臥房欲叫醒蔡燕芬，始發
    現蔡燕芬業已因頭部外傷而顱內出血，致氣絕死亡。
二、案經蔡燕芬之父乙○○訴由臺灣屏東地方法院檢察署檢察官
    偵查起訴。
      理  由
壹、證據能力之認定：
    按被告與死者蔡燕芬係夫妻，而證人乙○○、蔡碧雲、許雋
    杰、許雋偉等分係死者之父、姐及子（亦為被告甲○○之子
    ），依其等作證時之刑事訴訟法第186 條第3 款規定，均不
    得令其等具結，故不因其等未具結而影響其證據能力。又被
    告及其辯護人均表明不須傳訊證人乙○○、蔡碧雲、許雋杰
    、許雋偉以行使對質詰問權，從而其等所述均得為證據。又
    證人乙○○、蔡碧雲、李佳靜及陳瓊芬所述，係由死者蔡燕
    芬親口所述，且蔡燕芬既已死亡，則其等所述亦得為證據。
貳、實體部分：
一、訊據上訴人即被告甲○○固不諱言於前述時、地，因不滿死
    者蔡燕芬酗酒，而毆打蔡燕芬之手臂及腳部之事實，惟矢口
    否認有何傷害致死犯行，辯稱：案發當日中午我因不滿蔡燕
    芬連續多日未上班，在家酗酒，且不聽勸告回房睡覺，才會
    生氣以手毆打她的手臂及腳部，然後拉蔡燕芬上樓睡覺，並
    未毆打蔡燕芬之頭部，又蔡燕芬於死亡之前約一、二星期，
    曾因酗酒跌倒碰到後腦、額頭，其顱內出血應係當時所跌撞
    造成云云。惟查：
  (一)關於死者蔡燕芬之死因：
  1.死者蔡燕芬經檢察官督同法醫師相驗、解剖並送請法務部法
    醫研究所鑑定死因，結果發現死者蔡燕芬之左後枕部於左外
    耳道高14公分、後8 公分有周邊軟組織血腫6 公分，其下帽
    狀腱膜出血8 ×7 公分，左顳部帽狀腱膜出血6 ×5 公分，
    左額部帽狀腱膜出血3 ×2 公分，其下左腦半球硬膜下果凍
    狀出血250 西西，右腦側顳部暗紅色出血6 ×7 公分、蜘蛛
    膜血管出血情形（相驗卷第64頁）；且頭部外傷在頭部左後
    側近頂部，因跌倒所致之外傷機會較小，加以帽狀腱膜出血
    之分佈廣泛，成因應先考慮外力介入之撞擊。血塊為果凍狀
    及新鮮血液，出血至死亡應在1 天內，且其血塊量達250 西
    西，已足以致死；死者蔡燕芬死亡之原因為頭部外傷造成顱
    內出血，其成因為外力介入，死亡方式為他殺，且非跌倒等
    事實，此有相驗筆錄、解剖筆錄、相驗屍體證明書、驗斷書
    及法務部法醫研究所（87）法醫所醫鑑字第0364號鑑定書（
    相驗卷第64頁至67頁）、93年1 月29日法醫理字第09200047
    07號函在卷可憑（本院上更(一)卷第51頁），已明確敘明死者
    蔡燕芬之死因係「外力介入，死亡方式為他殺」。
  2.本院前審就死者蔡燕芬之死因再函請法醫研究所說明，該所
    則以95年6 月21日法醫理字第0950002426號函覆本院前審謂
    ：「……說明……二、本所原鑑定人研判意見如下：死者（
    蔡燕芬）左後側之傷害位置於左後側近頂部，僅為單側傷害
    且無骨折發生。又其血塊呈果凍狀。依據Spitz and Fisher
    的法醫學教科書（對）上述頭部外傷之分法，以人動撞固定
    物體（跌倒）或物體動而撞擊人（打擊）其呈現傷害有所不
    同。(一)人動會出現撞擊傷及對撞傷，其撞擊傷小於對撞傷。
    (二)因打擊而致之傷害，其撞擊（傷）大於對撞傷，如果力道
    小（如徒手打擊）則出現單側撞擊傷而已……」等語（本院
    上更(二)卷第42頁），亦明白認定死者蔡燕芬頭部左後側近頂
    部之傷係遭徒手打擊所致。
  3.證人即醫師林志忠在原審固證稱：死者蔡燕芬最後一次是87
    年3 月30日到我診所就醫，當時她說是跌倒，症狀為左頂部
    4 ×5 分公的血腫，前額3 ×2 公分瘀血等語（第一審卷第
    81頁），並有病歷表可參（第一審卷第64頁）；而本院前審
    檢送有關卷證函請國立台灣大學醫學院附設醫院（下稱台大
    醫院）就蔡燕芬頭部外傷之相關問題（以「死者蔡燕芬的身
    體狀況，蔡燕芬有無可能是10日前受傷，因酒後血液自傷口
    自行湧出，並非外力所致？」及「依解剖結果，死者蔡燕芬
    頭部出血至死亡究須多久時間？」）予以鑑定，據該醫院以
    96年1 月12日校附醫秘字第0960001161號函覆稱：「……說
    明……二……(一)林志忠醫師（以下本函簡稱林醫師）87年3
    月30日門診對蔡燕芬女士（以下本函簡稱蔡女士）所繪之頭
    部受傷部位共有2 處，一處為左頂部的血腫（4 ×5 公分）
    ，另一處為前額部的瘀傷（3 ×2 公分）。前述左頂部皮下
    血腫的位置，應該就是解剖鑑定書（87年4 月10日死亡，同
    月11日解剖）記錄『頭部外傷在頭部左後側近頂部』所指之
    位置。(二)林醫師對蔡女士生前之診斷紀錄，與法醫師對蔡女
    士死後受傷部位之觀察，二者並無不一致之處。(三)一般在較
    寬闊而平坦的地面上倒地，比較容易碰到頭部的前後面及左
    右側面，較難碰到頂部；故而單以機率而言，打擊造成頂部
    受傷之比例，要比倒地受傷的情況多得多；但在較複雜的環
    境倒地造成特殊姿態碰撞地面或牆壁，並不能完全排除是意
    外所造成……(五)本案蔡女士解剖所見是反映87年4 月10日死
    亡時之狀況，發現其有右側陳舊硬膜下出血及左側新鮮硬腦
    膜下出血，表示有2 次不同時間及不同部位的外傷。陳舊硬
    膜下出血並未致死，可能已存在10日以上；新鮮的硬膜下出
    血則約在1 日以內，出血量約250 西西，足以致死；二者並
    不是同一個傷，亦即新的出血並非從舊的血腫湧出。(六)綜合
    前述事項，研判蔡女士在死亡前曾受過一次傷，造成右側硬
    膜下出血，但無明顯的神經學症狀；死者於去世前一日再度
    受傷，造成左側硬膜下出血，這一次出血量較多而致命……
    」等語（見本院上更(二)卷第82頁、第83頁），亦認死者蔡燕
    芬之死亡原因並非87年3 月30日之頭部受傷所致，而係於「
    去世前一日再度受傷，造成左側硬膜下出血，這一次出血量
    較多而致命。」
  4.證人林志忠醫師在原審雖又證稱：通常腦部受傷均在1 週內
    顱內出血，也有10天甚至1 個月內才出現症狀等語（第一審
    卷第81頁）；羅秀雄醫師所編著之「法醫學」（為被告所提
    出）其內雖載有硬腦膜下出血可分為急性、亞急性、慢性3
    種，在外傷後3 天內發生症狀（如出血）為急性，3 天後到
    3 星期以內出現症狀者屬於亞急性，超過3 星期才出現症狀
    者則是慢性等語（第一審卷第108 至117 頁），而臺大醫院
    之前開函文亦稱：死者蔡燕芬發生的顱內出血是硬膜下出血
    。硬膜下出血依受傷至症狀出現或檢查發現的時間，可以分
    為急性、亞急性及慢性，也可以從解剖時的變化大致回推原
    先受傷之時間等語（本院上更(二)卷第82頁）；惟證人林志忠
    醫師已稱；當時我只看到死者蔡燕芬的頭部，因診所沒有檢
    查設備，無法判斷是否有顱內出血等語（第一審卷第81頁）
    ，足見其並未就死者蔡燕芬是否有顱內出血情形加以檢查，
    所述應僅為單純醫學上之意見。再者，死者蔡燕芬經解剖後
    ，因其「頭部... 血塊為果凍狀及新鮮血液，出血至死亡應
    在1 天內，且其血塊量達250 西西，已足以致死。」臨床上
    可視為急性硬腦膜下出血，此有法醫研究所89年4 月8 日法
    醫所89理字第0567號函可參（第一審卷第120 頁）。故本件
    死者既經解剖，而臺大醫院前開函文亦稱「可以從解剖時的
    變化大致回推原先受傷之時間」，從而死者蔡燕芬之硬腦下
    出血係屬急性，並非亞急性或慢性亦可認定，顯非舊傷所致
    。
  5.本件臨床上可視為急性硬腦膜下出血，死者死因確為硬腦膜
    下出血，死者生前患有重度肝臟硬化及脂肪肝（正常肝組織
    剩百分之二十），其影響所及會造成血中白蛋白下降而造成
    容易出血及體腔積水，遭受外力打擊時，較常人容易出血，
    故不須大力打擊即可造成嚴重傷害，但不是主要之致命傷，
    其應具有凝血障礙之出血傾向可為加重顱內出血之加重因子
    之情，亦有法務部法醫研究所89年4 月8 日法醫89理字第56
    7 號函、90年4 月20日法醫所90理字第0683號函各一紙在卷
    足佐（見第一審卷第120 頁及本院上訴卷第105 頁至106 頁
    ），顯然被害人蔡燕芬肝功能甚不理想，致有凝血障礙之出
    血傾向，惟此亦僅係顱內出血之加重因子而已，其真正死亡
    原因在硬腦膜下出血，頭部外傷而顱內出血，是被告辯護人
    為被告辯護稱被害人酗酒，其酒精始係影響被害人死亡之主
    要因素，尚有誤認，難以採信。
  6.至於法醫研究所法醫所醫鑑字第0364號鑑定書內雖載有「
    （死者蔡燕芬）頭部外傷在頭部左後側近頂部，因跌倒所致
    之外傷機會較小... 」等語，被告及其辯護人執此認為前開
    鑑定並未排除死者蔡燕芬係自行跌倒之可能性，且與該所93
    年1 月29日法醫理字第0920004707號函有所矛盾。惟上開法
    醫研究所鑑定書係記載：「……鑑定經過……參、病理學檢
    查結果……二、（蔡燕芬）頭部外傷在頭部左後側近頂部，
    因跌倒所致之外傷機會較小，加以帽狀腱膜出血之分佈廣泛
    ，成因應先考慮外力介入之撞擊。血塊為果凍狀及新鮮血液
    ，出血至死亡應在1 天內，且其血塊量達250 西西，已足以
    致死。三、死者（蔡燕芬）死亡之原因為顱內出血，其成因
    為外力介入，死亡方式為他殺……鑑定結果：死者蔡燕芬…
    …因頭部外傷造成顱內出血死亡，死亡方式為他殺」等情（
    見相驗卷第66頁、第67頁），依其文義，係指蔡燕芬之頭部
    外傷在頭部左後側近頂部，故因跌倒所致者機會較小，再加
    上其帽狀腱膜出血之分布廣泛，該傷造成原因應先考慮外力
    介入之撞擊，並認定係他殺，已明確排除蔡燕芬上開頭部外
    傷係自行跌倒所致之可能性，此與法醫研究所以93年1 月29
    日法醫理字第0920004707號函答復本院更(一)審所稱：「……
    說明……二、本所原鑑定人研判意見如下：請參考鑑定書『
    病理學檢查結果』第2 項該傷為死亡前1 日內之出血，且非
    為跌倒所致」等語（見原審上更(一)卷第51頁），並無矛盾不
    一之處，被告此部分所辯並不足採。
  7.綜上所述，足見死者蔡燕芬確係去世前1 日因外力介入受傷
    ，造成左側硬膜下急性出血，且出血量較多而致命，可以認
    定。又因被告陳明於87年4 月9 日晚間10時許，尚有前往探
    視死者蔡燕芬，並於87年4 月10時上午6 時50分許發現蔡燕
    芬死亡，則蔡燕芬應係於87年4 月9 日10時後至翌日6 時50
    分間內之某時死亡。亦可認定。
  (二)告訴人乙○○於偵查中指稱：「（蔡燕芬）有打電話回去說
    ，夫妻口角就用拳頭打，腳踢，甚至抓他的頭去撞牆壁。」
    等語（見偵查卷第35頁反面），而證人蔡碧雲（即蔡燕芬之
    胞姊）於偵查中亦證稱：「最近一年，死者有生不如死之感
    ，常被他先生毆打，我星期四本要請教晚晴協會，並打電話
    約死者要救他，結果因小孩子考試沒有打... 並說（被告）
    剝光衣服綁在椅子上用皮帶抽他，不然就抓他的頭髮撞牆、
    撞地，最近常說，... 死者有講了好幾次（指被先生打死要
    火葬），且說要放在寺廟裏。」等語（見偵查卷第40頁正、
    反面），另證人李佳靜、陳瓊芬（即被害人之同事）均於原
    審審理時證稱：「有一次被害人請假，我們與主任去探望她
    ，她見到我們就在哭，問她原因，她說被先生打。」等語（
    見第一審卷第162 頁正、反面）；且被告與被害人蔡燕芬時
    常吵架，被告亦曾經出手打被害人蔡燕芬等情，亦據證人許
    雋杰、許雋偉於偵查中證述明確（見偵查卷第87年4 月11日
    筆錄），顯然被告在87年4 月9 日之前確有毆打被害人蔡燕
    芬之事實。又證人許雋杰、許雋偉於偵查中並證述於87年4
    月9 日有聽見被告在樓上臥室打死者蔡燕芬之聲音，及死者
    蔡燕芬為被告帶上樓後至被發現死亡時均未下樓等語（偵查
    卷第37頁反面、第39頁），被告亦承認87年4 月9 日中午曾
    出手毆打被害人手臂、腳部，及前開鑑定結果，足見被告應
    係將死者蔡燕芬推上樓後，再加以毆打其頭部及其他身體部
    位，而產生前開傷害致死。
  (三)被告雖辯稱被害人於死亡前1 、2 週時曾因酗酒跌倒碰到後
    腦、額頭，且因被害人之子開門撞到而致左額部有瘀痕云云
    ，然與證人即其子許雋杰、許雋偉於本院前審調查時所證稱
    ：「我媽媽騎機車出去有摔下來，．．我不知道有沒有傷口
    ，碰到那裡我不知道」等語（見本院上訴卷第61頁），已有
    不符；雖證人陳瓊芬於原審審理時證稱：「（蔡燕芬死亡前
    ）額頭、眼睛瘀青，因為有凸出來很明顯，所以我就有注意
    到，她說是她兒子開門撞到而導致的」等語（見第一審卷第
    16 3頁），並無直接證據可以證明，自難認屬實在。又證人
    許雋偉於本院前審調查時證稱：「在我媽媽死亡前2 、3 個
    星期前，我有看到她在當天下午從樓梯摔下來」等語（見本
    院上訴卷第61頁），即與被告所辯係在被害人死亡前1 、2
    週時摔倒的，在時間上即有違誤。又證人許雋偉亦證稱：我
    母親之後腦勺是躺在體重機之中下緣（見本院上訴卷第93頁
    ），經本院前審當庭命證人許雋杰、許雋偉模擬當時之情景
    ，並拍照，有照片數幀附於本院上訴卷內可憑，依證人許雋
    杰、許雋偉所陳，被害人倒地時之頭部係靠在體重機之上面
    ，而被害人致命之處在其頭部左後側近頂部之頭部外傷，則
    依證人許雋杰、許雋偉之證述被害人致命之處不可能碰到體
    重機，顯然被害人頭部左後側近頂部之頭部外傷之受傷位置
    ，與被害人在案發前1 、2 星期跌倒頭部碰撞並無關連，被
    告前開所辯，要難採信；則證人許雋杰、許雋偉2 人於原審
    及本院前審調查時所證稱：案發當時，被告係拉蔡燕芬手，
    打其手臂及踢其腳部，叫其上樓睡覺，並未打其頭部等語（
    見第一審卷第36、37頁，本院上訴卷第60、62頁），亦係迴
    護被告之詞，尚難輕信。
  (四)證人許雋杰、許雋偉2 人於原審雖證稱：我媽媽蔡燕芬於案
    發前2 、3 星期曾自住宅樓梯摔下撞擊頭部等語（見原審卷
    第61、62、93頁），證人張秀珍、賴瓊淑於原審亦到庭結證
    稱：其等於蔡燕芬死前10餘天曾幫蔡女洗頭，發現蔡女左後
    腦部有一腫泡，蔡女表示係其摔倒所致等語（第一審卷第35
    、36、64頁），如渠等之證述屬實，顯然被害人在87年4 月
    9 日之前，其頭上之血腫在皮下僅有一處而已，而被害人於
    87年4 月10日上午6 時50分許死亡時，卻有多處血腫，且死
    亡方式為他殺，非跌倒所致，已據法務部法醫研究所鑑定如
    上，顯然被害人在此期間確曾另受其他頭部之外傷，上開證
    人之證詞，均不足以證明該皮下血腫與被害人之死亡間無相
    當因果關係。
  (五)又證人許雋杰、許雋偉原審及本院上訴審雖改稱被告於案發
    時僅毆打蔡燕芬之手臂及踢擊蔡燕芬之腳部，並未打蔡燕芬
    之頭部云云（見第一審卷第36頁、第37頁；本院上訴卷第60
    頁、第62頁）；惟證人許雋杰於87年4 月11日偵查中已陳稱
    ：「（前天中午你聽見父母《指被告及蔡燕芬》吵架？）有
    ，中午12點多在客廳吵」、「（你們在那裡？）廚房的餐廳
    」、「（有無跑到客廳來看？）沒有」、「（他們在吵什麼
    ？）沒有聽到」、「（媽媽在房間時你有聽到在房內吵？）
    沒有」（見相驗卷第36頁反面、第37頁），證人許雋偉於同
    日偵查時亦證陳：「（前天星期四中午父母《指被告及蔡燕
    芬》在吵架？）有」、「（那時在做什麼？）在樓下沒有做
    什麼」、「（在樓下那裡？）客廳」、「（父母在那裡吵架
    ？）樓上」、「（媽媽在客廳吵架你在那裡？）餐廳」、「
    （你有跑去客廳看？）沒有」、「（《被告》打幾下？）沒
    有聽（看）到，只有聽到打的聲（音）」（見相驗卷第38頁
    、第39頁）各等語，均已陳明渠等於本件被告與蔡燕芬吵架
    時並未在場目睹，是其等所述亦不足為被告有利之認定。
  (六)又加重結果犯係以行為人能預見其結果之發生為要件，係以
    客觀的預見可能性，為限定對於加重結果之因果關係及過失
    概念。此一預見應以行為當時客觀存在之一般情形，及行為
    後可能預見其發生之情形為基礎加以觀察，與行為人主觀上
    有無預見有別。經查被害人蔡燕芬因被告於87年4 月9 日中
    午12時20分許之毆擊，致造成被害人頭部外傷而顱內出血，
    並經審認如前，被告甲○○客觀上應可預見蔡燕芬因頭部外
    傷可能導致顱內出血，並於睡覺中乏人照顧而生死亡之結果
    ，竟未預見即外出上班，足認被告甲○○毆打蔡燕芬，致其
    受有前開傷害，蔡燕芬可能致生死亡之結果，為客觀上所能
    預見，應無疑義；又傷害致死罪除被告其傷害之犯行，客觀
    上能預見其發生死亡之結果外，且須傷害行為與死亡之加重
    結果間，有相當因果關係存在，本件被告之傷害行為與被害
    人之死亡間，顯有相當因果關係。
  (七)綜上所述，被害人確係遭被告毆打致顱內出血而死亡，被告
    上開所辯，係屬事後卸詞之詞，洵不足採。本件事證明確，
    被告犯行堪以認定。
二、核被告甲○○所為係犯刑法第277 條第2 項前段之傷害致死
    罪。原審予以論罪科刑，固非無見，惟查刑法傷害致人於死
    罪，係因犯罪致生一定結果而為加重其刑之規定，依同法第
    17條之規定，以行為人能預見其結果發生時，始得適用，本
    件原判決事實欄僅認定被告甲○○係基於傷害犯意，徒手毆
    打其妻蔡燕芬頭部、手部及腿部等處，致使蔡女頭部外傷而
    顱內出血，迨於翌日上午6 時50分許，被告至臥房欲叫醒蔡
    燕芬，發現其已因頭部外傷而顱內出血氣絕身亡等情，其就
    蔡燕芬因遭毆打頭部致傷重死亡之加重結果，客觀上能否預
    見，而被告對該加重結果主觀上是否未預見，則未加認定記
    載，理由內亦未為必要之論敘，自不足為適用法律之依據，
    尚有未當，被告甲○○上訴意旨，否認犯罪，雖無理由，惟
    原判決既有前述可議，仍應由本院予以撤銷改判，審酌被告
    動輒施暴傷害其妻並導致死亡之動機、目的、手段、被害人
    受傷致死之情節、否認犯行、被害人罹患肝臟及血小板過低
    等疾病為加重因子等情及其他一切情狀，量處有期徒刑7 年
    2月。
據上論斷，應依刑事訴訟法第369 條第1 項前段、第364 條、第
299 條第1 項前段，刑法第277 條第2項前段，判決如主文。
本案經檢察官陳建年到庭執行職務。
中　　華　　民　　國　　96　　年　　9 　　月　　26　　日
                  刑事第三庭    審判長法  官　周賢銳
                                      法  官  趙文淵
                                      法  官  黃仁松
以上正本證明與原本無異。
如不服本判決應於收受本判決後10日內向本院提出上訴書狀，其
未敘述上訴理由者，並得於提起上訴後10日內向本院補提理由書
狀（均須按他造當事人之人數附繕本）「切勿逕送上級法院」。
中　　華　　民　　國　　96　　年　　9 　　月　　27　　日
　　　　　　　　　　　　　　　　　　　書記官  馬蕙梅
附錄本件判決論罪科刑法條：
刑法第277 條第2 項
犯前項之罪，因而致人於死者，處無期徒刑或7 年以上有期徒刑
，致重傷者，處3年以上、10年以下有期徒刑。
